最高法院刑事判決　　　　　　　　　　　　　　　八十七年度台上字第二八五七號
　　上　訴　人　甲○○
　　選任辯護人　陳福寧律師
右上訴人因擄人勒贖案件，不服台灣高等法院中華民國八十七年六月二十六日第二審
更審判決（八十七年度上重更(一)緝字第一號，起訴案號：前台灣台北地方法院檢察處
「已改制為台灣台北地方法院檢察署」七十六年度偵字第二一六二號、第五三三七號
），提起上訴，本院判決如左：
    主  文
原判決撤銷，發回台灣高等法院。
    理  由
本件原判決認定上訴人甲○○常見少婦即被害人程企君駕駛名貴之富豪牌小客車代步
，認必富有，竟意圖擄人勒贖，於民國七十六年一月二十二日上午八時許，在台北市
○○路跟隨程企君所駕駛之小客車，進入台北市○○路二八一號文普大廈地下室停車
場，欲擄程女，經其抵抗，上訴人即抽出身藏水果刀，刺殺程女手腳背部等處數十刀
，並手扼程女頸部至程女不能抗拒倒地，將程女抱置該小客車行李箱內，駕駛該小客
車將程女擄往桃園縣龜山鄉桃園油庫附近，上訴人因另案通緝逃亡期間藏匿之廢棄軍
碉堡內，並將程女以鎖頭反鎖在碉堡內，外出購買藥物及棉被並欲伺機向程女家人勒
贖，但上訴人返回碉堡，以帶為程女包紮傷口時，發現程女已因失血過多而昏迷，
乃基於殺人犯意，將程女扼斃，再以棉被鐵絲綑紮程女屍體，而後駕車出外購買汽油
澆在程女屍體上點火燃燒滅屍，並駕駛上述小客車離去，丟棄汽油桶及兇刀，將車停
置於桃園中正國際機場之停車場。同月廿四日程女雖已死亡，上訴人仍打電話向程企
君之夫王繹絢勒贖，宣稱：程女駕車撞死其友人小孩，致被其友人刺傷住院治療中，
需付新台幣（下同）一百五十萬元和解，始放回程女云云，最後議定為一百二十萬元
，上訴人囑王繹絢將款匯入彰化商業銀行桃園分行戴文來帳戶（係甲○○於七十五年
五月間偽造戴文來名義開戶，此部分已判處罪刑確定），王繹絢於電話中屢次要求與
程女通話或聽程女聲音未果，因感可疑而報警，同月廿七日上午十時卅分許，甲○○
持戴文來存摺至彰化商業銀行永和分行查詢王繹絢有無將款匯入時，當場為警查獲，
經警帶同上訴人至上址碉堡內查獲程企君焚焦屍體，報請檢察官相驗，並在碉堡附近
山區搜獲其所有而已丟棄之汽油桶及碉堡出入車用之鎖頭各一個，水果刀一把則已滅
失等情。因將第一審判決分別論處上訴人意圖勒贖而擄人，而故意殺被害人罪刑，及
意圖為自己不法之所有，以詐術使人將本人之物交付未遂罪刑，暨定應執行刑部分，
均予撤銷，改判論處上訴人意圖勒贖而擄人，而故意殺被害人罪刑（處死刑，褫奪公
權終身），並說明上訴人被訴向程女之夫王繹絢佯稱取款，另犯詐欺未遂罪嫌部分，
應係擄人勒贖行為之一部，不另論以詐欺未遂罪刑。固非無見。
惟查：(一)、判決理由之述，前後必須互相一致，且須與卷內之證據資料相適合，否
則即有判決理由矛盾之違法，自足構成撤銷之原因。上訴人於七十六年元月二十八日
零時在台北市政府警察局大安分局初訊時，僅供稱因程女駕車擦撞伊機車，置之不理
，伊乃尾隨至文普大廈地下室與程女理論，雙方發生拉扯，伊即扼住程女頸部，並以
水果刀猛戳程女身體倒地，再將程女置於車後行李箱，載至中油公司儲油庫附近碉堡
內，見程女已昏迷不醒，始購汽油放火燃燒，程女死亡後二、三天，方陸續打電話向
程女家屬「勒索」等語，並未供認自始即意圖勒贖而擄程女（偵查卷第六頁至第八頁
）。原判決於理由欄二內，原亦說明上訴人於「翌（二十八）日凌晨零時在警局初訊
，避重就輕，否認擄人勒贖」（原判決正本第三頁第十三行）；然於理由欄四，竟又
以「被告（即上訴人）對於前述勒贖犯行，已於警局初訊時，自白不諱」（原判決正
本第五頁第十三行、第十四行），為認定上訴人擄人勒贖犯行所憑證據之一，已見其
判決理由齟齬。又卷附之勘驗筆錄，僅記載由主任檢察官陳守煌、檢察官鄭宗仁督同
法醫師，承辦刑警蔡尚棉，並解同上訴人於七十六年一月二十八日上午十一時五十分
許抵桃園縣龜山鄉「防空洞」（即碉堡）現場勘驗，法醫師相驗時，上訴人跪於屍體
旁向法醫師解說如何行兇及其部位，相驗過程均由警方錄影存證，檢察官並「飭大安
分局將甲○○解送本處偵辦，並查緝有無共犯」（相驗卷第六頁），勘驗之檢察官陳
守煌於七十六年一月二十八日下午一時偵訊上訴人之訊問筆錄上，僅記錄檢察官於訊
問後，「諭被告甲○○乙名收押」，但乏檢察官之押票足證檢察官已執行押（見相
驗卷第七頁至第九頁），嗣經警方於七十六年一月二十八日晚九時三十分方將上訴人
解送至前台灣台北地方法院檢察處，由檢察官吳昆榮偵訊後，出具押票執行押，並
載明押之事由（見偵查卷第三十八頁至第四十頁）。然原判決於理由欄二，竟謂：
「警方於同（二十八）日下午一時解送檢察處，經檢察官訊問後，諭令將上訴人收押
，並交由警局繼續查證」（原判決正本第三頁第十五行、第十六行），自有證據上理
由矛盾之違法。(二)、被告之自白，非出於強暴、脅迫、詐欺、違法押或其他不正之
方法，且與事實相符者，得為證據，為刑事訴訟法第一百五十六條第一項所明定；從
而被告自白之取得，倘違反上開程序禁止之規定，自屬違背任意性法則取得之自白，
應無證據能力，如仍採為認定犯罪事實所憑之證據，即有違背證據法則之違背法令。
上訴人於警局初訊時，並未供認其自始即有勒贖之意思而為擄略程女之行為，業如前
述；七十六年一月二十八日上午二時第二次警訊時，仍未有擄人勒贖之供述（偵查卷
第九頁）；同（二十八）日下午三時第三次警訊中，已供稱綑綁程女用之鐵絲是在碉
堡內事先備妥綁架用（偵查卷第十頁），嗣於同（二十八）日下午六時第四次警訊時
，方供認挾持程女為人質之目的，在於向程女家屬勒索財物，以前所為車輛肇事係捏
造之謊言，純係擄人勒贖（偵查卷第十一頁、第十二頁）。然自七十六年二月二十日
檢察官偵訊時起，上訴人即又翻異前供，否認有勒贖及殺害程女之故意（偵查卷第五
十二頁反面、第五十七頁、第五十八頁），其提出之所謂「自白狀」，除就其犯行為
詳盡之辯解外，更指摘警訊筆錄係遭大安分局刑事組長等警方人員逼供與任意制作所
致（偵查卷第七十三頁至第九十三頁、第九十五頁至第一○二頁）。第一審及原審迭
次審理中，上訴人及其在事實審之選任辯護人，猶以第三次及第四次之警訊筆錄係遭
刑求取供為辯，且主張上訴人於七十六年一月二十七日上午十時三十分遭警逮捕，依
勘驗筆錄所載，檢察官遲至七十六年一月二十八日上午十一時五十分方至現場勘驗並
相驗屍體，已逾二十四小時，有違修正前刑事訴訟法第九十二條、第九十三條之規定
，檢察官陳守煌於同（二十八）日下午一時偵訊後（上訴人指稱「外勤」檢察官係借
用碉堡附近之中油公司桃園油庫辦公室偵訊，見偵查卷第八十五頁），雖諭知收押，
但未簽發押票，亦未將上訴人解送看守所押，即任由警方人員帶回警局制作第三次
及第四次之警訊筆錄，直至同（二十八）日晚上九時三十分，方將上訴人解至台灣台
北地方法院檢察處，由「內勤」檢察官吳昆榮偵訊後，簽發押票，押於台灣台北看
守所，第三次及第四次之警訊筆錄係因刑求及違法押取得，不得作為證據（一審(二)
卷第三十七頁、第三十九頁反面、第六十九頁、第七十三頁，原審上重訴卷第二十五
頁至第三十二頁、第三十六頁至第四十六頁，原審上重更(一)緝卷第十九頁、第三十二
頁至第三十五頁）。上開辯解，依卷附資料所載，似非全然無據，原審並未詳加查明
，並進而審究此部分警訊筆錄之取得是否確有瑕疵或不當﹖而除去此部分之證據，是
否仍應為同一事實抑應為其他較輕事實之認定﹖遽於判決內認非可取，仍以之為認定
上訴人犯行所憑之論據，自難謂合。(三)、當事人聲請調查之證據，如與待證事實有重
要關係，事實審法院即應依法為必要之調查，若未加以調查，又未認其無調查之必要
，以裁定駁回或於判決理由予以說明者，即有應於審判期日調查之證據未予調查及判
決理由不備之違法。上訴人及其原審之選任辯護人於原審審理中，一再具狀聲請原審
傳喚七十六年一月二十二日中油公司桃園油庫警衛到庭調查當日目睹上訴人經過，並
請求原審依王繹絢信函所載（偵查卷第一○三頁）調取上訴人與王繹絢間之電話通話
錄音，復聲請調查上訴人曾否於七十六年一月二十四日上午，冒用仕貢公司黃鐘雄名
義至台北市進出口公會五樓資料室查閱王繹絢所經營公司之地址等資料，意欲證明上
訴人在檢察官偵查中提出所謂「自白狀」之辯解為實在（原審上重訴卷第四十五頁、
第四十六頁，原審上重更(一)緝卷第十八頁、第十九頁、第五十一頁反面）。原審既未
予以調查，復未於判決內說明毋庸調查之理由，亦嫌率斷。上訴意旨，執以指摘原判
決不當，為有理由，應認原判決仍有發回更審之原因。
據上論結，應依刑事訴訟法第三百九十七條、第四百零一條，判決如主文。
中      華      民      國    八十七    年      八      月    二十八    日
                              最高法院刑事第二庭
                                  審判長法官  施  文  仁
                                        法官  陳  炳  煌
                                        法官  張  淳  淙
                                        法官  洪  文  章
                                        法官  林  錦  芳
      右正本證明與原本無異
                                              書  記  官
中      華      民      國    八十七    年      九      月      二      日
